【裁判字號】    98,訴,450
【裁判日期】    980506
【裁判案由】    損害賠償
【裁判全文】
臺灣臺中地方法院民事判決               98年度訴字第450號
原      告  祥順電機股份有限公司
法定代理人  乙○○
訴訟代理人  蕭慶鈴律師
被      告  甲○○
訴訟代理人  王揚銘律師
上列當事人間請求損害賠償事件，本院於民國98年4月15日言詞
辯論終結，判決如下：
    主    文
被告應給付原告新台幣伍拾柒萬柒仟柒佰拾陸元，及自民國98
年3月9日起，至清償日止，按年息百分之五計算之利息。
原告其餘之訴駁回。
訴訟費用由被告負擔百分之五十一，餘由原告負擔。
本判決原告勝訴部分，於原告以新台幣壹拾玖萬仟元為被告供
擔保後，得假執行；如被告以新台幣伍拾柒萬柒仟柒佰參拾陸元
為原告預供擔保，得免為假執行。
原告其餘假執行之聲請駁回。
    事實及理由
壹、程序方面：
    按被告於訴之變更或追加無異議，而為本案之言詞辯論者，
    視為同意變更或追加，民事訴訟法第255條第2項定有明文。
    本件原告原依民法第184條及公司法第23條第1項提起本件訴
    訟。嗣於訴訟進行中，追加依委任契約之債務不履行損害賠
    償請求權，向被告請求，被告無異議而為本案之言詞辯論，
    依前揭法律規定，其變更、追加自應准許，合先敘明。
貳、實體方面：
一、原告主張：被告於民國（下同）93年3月23日至96年3月22日
    期間，擔任原告之法定代理人，惟於該期間內，被告因擔任
    原告董事長為原告申報94年度營利事業所得稅款時，故意短
    報利息收入、虛報營業成本，逃漏稅捐，以致遭國稅局罰款
    ，其情事如下：94年度營利事業所得稅結算申報，短漏列
    報利息收入新台幣（下同）1703元，虛列營業成本160萬元
    ，計漏報所得額160萬1703元，漏稅36萬5346元，遭處罰鍰
    29萬2276元、94年度未分配盈餘申報，短漏報未分配盈餘
    113萬6523元，計漏報稅額113萬6523元，漏稅11萬3652元，
    遭處罰鍰4萬5460元、94年11月1日起，至94年12月31日止
    ，原告無進貨事實，被告取得揚航國際有限公司開立統一發
    票二紙，金額160萬元（未含稅），作為進項憑證申報扣抵
    銷項稅款，致漏營業稅8萬元，遭處罰鍰24萬元。以上總計
    ：113萬6734 元。是被告上開漏稅之行為，造成原告被罰鍰
    嚴重之損失。為此依民法第184條、第544條及公司法第23條
    第1項之規定，提起本件訴訟，請求鈞院擇一判決等語。並
    聲明：被告應給付原告113萬6734元，及自起訴狀繕本送達
    翌日（即98年3月9日）起，至清償日止，按年息百分之五計
    算之利息。且陳明：願供擔保請准予宣告假執行。
二、被告則以：原告訴請被告應賠償113萬6734元，其計算方式
    無非是以財政部台灣省國稅局東山稽徵所之三紙裁處書為其
    依據，其中97年度財營所字第47097100935號裁處書核定漏
    稅額為36萬5346元，罰鍰29萬2276元，合計65萬7622元、97
    年度財營所字第00000000000號裁處書核定漏稅額為11萬365
    2元，罰鍰4萬5460元，合計15萬9112元、97年度財營所字第
    4709710084 4號裁處書核定漏稅額為8萬元，罰鍰24萬元，
    合計32萬元，三份裁處書所核定之漏稅額及罰鍰合計即113
    萬6734元（計算式：657622+159112+320000＝0000000），
    合先陳明。然查，被告若據實申報稅款，則原告就漏稅之稅
    額即須於94年間立即繳納，因之，漏稅額本身，原告依法本
    即有繳納之義務，則漏稅額本身豈能視為原告所受損害？前
    揭三份裁處書漏稅額合計為55萬8998元（計算式：365346+1
    13652+80000＝558998），該等金額本非原告所受損害，原
    告就此部份訴請被告必須負損害賠償責任，洵屬無據。且公
    司法第23條第1項，所謂公司負責人應忠實執行業務，其「
    業務」二字指的是公司營業目的之一切行為，原告為營利事
    業法人，其乃以營利為營業之目的，而納稅乃憲法賦予人民
    之義務，納稅本身並非公司營業之目的，原告得否依公司法
    第23條第1項之規定，訴請被告負損害賠償之責任，洵非無
    疑。再者，無論是營利事業所得稅或加值型及非加值型營業
    稅其納稅義務人均為原告本身而非被告，今縱令確有漏報稅
    款，亦屬原告本身漏報稅款，原告因而受國稅局罰鍰之處分
    ，如何能令被告負擔賠償責任？另按最高法院62年台上字第
    2號判例之旨，受罰鍰處分乃公權行使所受之損害，而非私
    權行使所受之損害，僅得依行政訴訟法之規定提起訴訟，若
    因私權行使所受之損害，始能依民事訴訟法之規定提起損害
    賠償訴訟，公司法第23條第1項之規定，應僅侷限於公司負
    責人執行業務未盡善良管理人之注意能力致公司私權上受有
    損害時，公司負責人始應負損害賠償責任，若公司負責人執
    行業務未盡善良管理人之注意能力，致公司因公權力之行使
    而受有損害，公司得否依民法第184條及公司法第23條之規
    定請求公司負責人賠償？非無斟酌之餘地。末查，稅捐單位
    雖對原告課以罰鍰之處分，然其行政處分是否適法？仍有疑
    問，原告未向國稅局提出申覆、訴願，亦未提起行政訴訟，
    以釐清國稅局前揭三紙處分有無違法，即率爾請求被告負賠
    償責任，對被告而言即顯失公平，且原告迄今猶未提出已繳
    納罰鍰而實際受有損害之明確證據，如何請求被告賠償損害
    ？原告苟未能提出確證，自應駁回原告之訴。退步言之，縱
    被告就前揭行為應負責，惟原告乃股份有限公司，依公司法
    第216條規定須設監察人，再依同法第218條及第228條之規
    定，監察人應監督公司業務之執行，然原告公司監察人怠於
    此項適當之注意，原告就前揭遭國稅局罰鍰之損害，亦屬與
    有過失。且原告於收受國稅局裁處書後，就公司是否確有短
    報利息收入？是否確有虛列成本？是否確曾漏報稅後存益？
    亦即國稅局之行政處分是否適法？理應立即與被告聯繫，釐
    清事實後，迅予法定期間內依訴願、行政訴訟程序救濟，原
    告怠於聯繫被告，致逾越法定期間，無從再依訴願、行政訴
    訟程序尋求救濟，足可認定原告確有怠於避免損害發生應盡
    之方法，原告與有過失，洵可確認。另依民法第217條第3項
    規定，被害人之使用人或代理人之過失，視同被害人本身之
    過失，今被告前乃原告之代理人或使用人，原告主張被告就
    損害之發生具備故意或過失之責任，則被告之故意或過失即
    視為原告本身之故意或過失，原告豈能請求被告負損害賠償
    責任？原告既有過失，被告自得主張過失相抵，縱令被告須
    負賠償責任，然被告之過失既視同原告本身之過失，則過失
    比例應各占五成等語。並聲明：駁回原告之訴及假執行之聲
    請。且陳明：如受不利益之判決，願供擔保請准宣告免為假
    執行。
三、本件經兩造協商簡化爭點，就下列事實不為爭執，並有原告
    所提出之財政部臺灣省中區國稅局東山稽徵所97年度財營所
    字第47097100935、00000000000、00000000000號裁處書各
    一份、原告公司之更登記事項表一份、罰鍰繳款書三份為證
    ，本院自得採為判決之基礎：
（一）被告於93年3月23日至96年3月22日擔任原告之法定代理人
      ，惟於該期間內，被告為原告申報94年度營利事業所得稅
      款時，短報利息收入、短列營業成本，逃漏稅捐，以致遭
      國稅局命補繳稅款及罰款計113萬6734元。詳情如下：
  １、94年度營利事業所得稅結算申報短漏列報利息收入1703元
      虛列營業成本160萬元，計漏報所得額160萬1703元，漏稅
      36萬5346元，遭處罰鍰29萬2276元。
  ２、94年度未分配盈餘申報，短漏報未分配盈餘113萬6523 元
      ，計漏報稅額113萬6523元，漏稅11萬3652元，遭處罰鍰4
      萬5460元。
  ３、94年11月1日起，至94年12月31日止，原告無進貨事實，
      被告取得揚航國際有限公司開立統一發票二紙，金額160
      萬元（未含稅），作為進項憑證申報扣抵銷項稅款，致漏
      營業稅8萬元，遭處罰鍰24萬元。
四、原告主張被告擔任原告董事長期間，有前述逃漏稅以致原告
    遭受罰之事實，被告就原告所繳之稅額及罰鍰應負賠償責任
    等語，惟原告之主張為被告所否認，並以前詞置辯，經查：
（一）按股份有限公司與董事間之關係，除公司法另有規定外，
      依民法關於委任之規定。公司法第192條第4項定有明文。
      是董事長與其所代表之法人間具有契約，其契約性質乃與
      委任契約類似，可謂係法人與董事間之類似委任契約之一
      種無名契約。又受任人因處理委任事務有過失，或因逾越
      權限之行為所生之損害，對於委任人應負賠償之責。民法
      第544條定有明文。公司負責人應忠實執行業務並盡善良
      管理人之注意義務，如有違反致公司受有損害者，負損害
      賠償責任。公司法第23條第1項亦定有明文。本件原告於
      擔任原告董事長期間，本有忠實為原告辦理申報營業稅、
      營利事業得稅及代為繳納稅款之義務，依前述規定，被告
      擔任原告董事長期間為原告辦理申報及繳納稅款時，應本
      於忠實執行業務並盡善良管理人之注意義務，惟被告擔任
      原告董事長期間內，為原告辦理94年度營利事業所得稅結
      算申報，短漏列報利息收入1703元，故意虛列營業成本16
      0萬元，計漏報所得額160萬1703元，漏稅36萬5346元，而
      遭處罰鍰29萬2276元；於辦理94年度未分配盈餘申報，短
      漏報未分配盈餘113萬6523元，計漏報稅額113萬6523 元
      ，漏稅11萬3652元，而遭處罰鍰4萬5460元。於94年11 月
      1日起，至94年12月31日止，原告無進貨事實，被告取得
      揚航國際有限公司開立統一發票二紙，金額160萬元（未
      含稅），作為進項憑證為原告申報扣抵銷項稅款，致漏營
      業稅8萬元，而遭處罰鍰24萬元等事實，為兩造所不爭執
      ，已如前述，是原告主張被告於前述擔任原告董事長期間
      ，為原告辦理申報及繳納稅款時，有故意虛列營業成本、
      短漏報未分配盈餘、虛列進項憑證，顯違忠實執行業務而
      未盡善良管理人之注意義務，致有違背其契約責任，並造
      成原告被處罰鍰57萬7736元之損害，應屬可採。按原告因
      被告違反忠實執行業務之委任義務，致原告受有損害，原
      告依前述規定，請求被告賠償，於法有據。至於被告抗辯
      ：原告就遭罰鍰一節，未提出申覆、訴願及行政訴訟即繳
      納稅款，顯無損害云云，惟被告就本件原告得申覆免除稅
      款之繳納及免除罰鍰責任之事實，未舉證證明，被告空言
      抗辯原告得免除系爭稅款及罰鍰之繳納，而故意不為，並
      無損害，其得拒絕賠償云云，自無可採。
（二）又前述被告於執行申報稅額業務時，故意虛列項目逃漏而
      未繳稅額，並使原告遭受罰鍰之損害，惟被告前述虛列項
      目逃漏稅款，以未致未為繳納之稅款55萬8571元（即94年
      度營利事業所得稅，漏繳稅36萬5346元、94年度未分配盈
      餘申報，漏繳稅11萬3652元、94年漏繳營業稅8萬元），
      本為原告所應繳納之稅款，原告於事後遭稅捐單位追繳該
      款項，僅在盡其繳稅之法律義務，自非因被告漏報稅所造
      成之損害，原告請求被告賠償該等其應繳之稅額，於法自
      屬無據，不應准許。
（三）另被告抗辯：其固有因逃漏稅之行為，致原告受有損害，
      惟原告之監察人未能監督查覺，亦與有過失，且被告為原
      告之使用人，被告之過失亦屬原告之過失云云，按損害之
      發生或擴大，被害人與有過失者，法院得減輕賠償金額，
      或免除之。重大之損害原因，為債務人所不及知，而被害
      人不預促其注意或怠於避免或減少損害者，為與有過失。
      前二項之規定，於被害人之代理人或使用人與有過失者，
      準用之。民法第217條固定有明文。惟必於被害人之代理
      人或使用人過失行為時，方有民法第217條第3項準用之適
      狀，如被害人之代理人或使用人，係屬故意行為，即無該
      條款之適用。本件被告係於執行業務時故意違反忠實執行
      義務，蓄意虛列進項及漏報盈餘，以逃漏稅捐之徵收，被
      告實屬故意違背義務之行為，被告對原告之損失應負賠償
      責任，無庸置疑，被告係故意違委任職務逃漏，非屬過失
      行為，自無民法第217條第3項之適用，被告陳稱其為原告
      之使用人，原告應就其過失行為負同一過失責任，而適用
      過失相抵規定，自屬無據。又被告故意違背職務漏報稅捐
      ，致原告遭受罰鍰，原告為被告違職務之受害人，至於被
      告故意逃漏稅時，原告之監察人未為發現被告行為一節，
      僅是該監察人於行使職權時，對原告有無怠忽職守以致原
      告受損之情事，縱監察人有被告所稱未及注意之情事，亦
      僅原告得否對該監察人主張權利之糾葛而已，監察人是否
      監督不周，與被告就其故意違反契約義務之負賠償責任，
      實屬二事，且原告遭受處罰係因被告未忠實履行職務所致
      ，而非監察人無盡監督之職所引起，自無上開與有過失情
      事之適用，被告徒以上開說詞，辯稱本件有與有過失之適
      用，應予減少、免除其賠償責任，自無可採。
五、綜上所述，被告未依約為原告忠實執行業務並盡善良管理人
    之注意義務，致有債務不履行，而使原告受有損害之情事，
    原告對被告有債務不履行損害賠償請求權存在，從而，原告
    基於債務不履行損害賠償請求權之法律關係，訴請被告給付
    原告57萬7736元部分，及自訴狀送達被告之翌日（即98年3
    月9日）起，至清償日止，按年息百分之五計算之遲延利息
    ，為有理由，應予准許。至於原告逾此部分之請求，則無理
    由，應予駁回。
六、本件原告勝訴部分，兩造陳明願供擔保，聲請宣告假執行及
    免為假執行之宣告，核無不合，爰酌定相當擔保金額，均准
    許之。至原告敗訴部分，其假執行聲請，失所依據，應併予
    駁回。
七、本件事證已臻明確，兩造其餘攻擊防禦方法及所提證據，經
    審酌認與判決結果無影響，爰不一一論述。
參、訴訟費用負擔及假執行宣告之依據：民事訴訟法第79條、第
    390條第2項、第392條第2項。
中    華    民    國    98    年     5    月    6    日
                  民事第四庭    法  官  王金洲
正本係照原本作成。
如不服本判決，應於送達後20日內向本院提出上訴狀。
中    華    民    國    98    年     5    月    6    日
                                書記官  魏愛玲


司法院資訊處製作；財團法人民間司法改革基金會備份。
